【裁判字號】    97,訴,203
【裁判日期】    970808
【裁判案由】    土地所有權移轉登記
【裁判全文】
臺灣雲林地方法院民事判決               97年度訴字第203號
原      告  甲○○
被      告  乙○○
訴訟代理人  洪秀一律師
上列當事人間請求土地所有權移轉登記事件，本院於民國97年7
月18日言詞辯論終結，判決如下：
    主      文
原告之訴駁回。
訴訟費用新臺幣捌仟貳佰柒拾肆元由原告負擔。
    事實及理由
一原告起訴主張：
  (一)原告於民國69年間向被告及被告母親廖王雪購買廖王雪名下
    所有土地，分別為坐落雲林縣西螺鎮○○段384 之1 地號土
    地（下稱384 之1 地號土地），權利範圍全部，同段1029地
    號土地（下稱1029地號土地），權利範圍全部，同段384 之
    6 地號土地（下稱384 之6 地號土地），權利範圍1/2 ，及
    同段384 之2 地號土地（下稱384 之2 地號土地），其中38
    4 之1 地號、1029地號、384 之6 地號土地於69年間自廖王
    雪名下移轉登記予原告。至384 之2 地號土地，被告向原告
    聲稱該筆土地已遭大水沖失，土地所有權狀亦未保留，就把
    384 之6 地號土地當作384 之2 地號土地賣給原告，但嗣後
    被告就384 之2 地號土地辦理繼承登記後，拒絕將該筆土地
    移轉登記予原告，爰依買賣契約之法律關係，請求被告將38
    4 之2 地號土地應有部分7/8 移轉登記予原告。
  (二)對被告抗辯所為之陳述：
    1.本件買賣契約是被告跟我談的，廖王雪沒有說半句話；簽
      約時也是被告載他母親跟我一起到代書事務所簽名的，他
      說要將廖王雪所有土地以新臺幣（下同）160,000 元之代
      價賣給我。被告騙我說384 之2 地號土地被水流走了，所
      以把384 之6 地號土地當作384 之2 地號土地賣給我。我
      不可能只買裡面的土地，不買外面臨路的土地，否則我如
      何出入。
    2.我在384 之2 地號土地上已經耕作29年，被告從未向我索
      取租金，顯見該筆土地亦為買賣契約之標的。
  並聲明：1.被告應將384 之2 地號土地應有部分7/8 所有權移
  轉登記予原告；2.訴訟費用由被告負擔。
二被告則以：
  (一)上開買賣契約係原告與被告之母廖王雪訂立，仲介買賣土地
    之證人丙○○於本院審理時亦證稱土地是廖王雪賣給原告，
    被告並不知情，足稽兩造間並無買賣關係。
  (二)依原告提出之土地買賣所有權移轉契約書所載，廖王雪出賣
    予原告之土地為384 之1 地號、384 之6 地號及1029地號3
    筆土地，並不包含384 之2 地號土地。原告雖主張「384 之
    2 地號土地因在新虎尾溪旁，已遭沖失，並無權狀，被告誤
    將384 之6 地號土地為384 之2 地號土地」，惟384 之2 地
    號土地既遭水沖失，原告即不可能購買。且依原告所述，原
    告與廖王雪間之土地買賣，確認僅有3 筆土地，並依該3 筆
    土地之權狀所載權利範圍訂立土地移轉契約書無疑。再者，
    384 之2 地號土地原所有權人即被告之父廖清涼於62年間死
    亡時，被告等繼承人均未發現此筆土地，遲至87年間才辦理
    繼承登記，亦足顯示廖王雪訂立買賣契約時，買賣標的不可
    能包含384 之2 地號土地。
  (三)縱認廖王雪與原告買賣標的包含384 之2 地號土地，被告為
    廖王雪之繼承人之一，應連帶承受其債務，然該買賣關係於
    69年1 月3 日成立生效，本件起訴已逾15年，被告亦主張時
    效抗辯，拒卻原告之請求等語資為抗辯。
  並聲明如主文所示。
三兩造不爭執之事實：
  (一)原告與被告之母廖王雪於69年1 月3 日簽訂土地買賣所有權
    移轉契約（下稱本件買賣契約），契約書上登載買賣之標的
    為384 之1 地號、1029地號土地，權利範圍全部，及384 之
    6 地號土地，權利範圍1/2 ，買賣價金分別為155,220 元及
    14,550元。廖王雪於69年1 月18日將該3 筆土地移轉登記予
    原告。
  (二)384 之2 地號土地原為廖清涼所有，廖清涼於62年12月27日
    死亡，其繼承人即被告等人於87年11月3 日始就該地完成繼
    承登記。
  (三)廖王雪於87年1月20日死亡。
  上開不爭執之事實，有土地買賣所有權移轉契約書2 份、土地
  登記謄本3 份、上開4 筆土地土地登記簿資料各1 份、遺產稅
  免稅證明書、鬮分繼承土地所有權分割契約書、廖王雪除戶戶
  籍謄本各1 份（以上均為影本）附卷可稽，且為兩造所不爭執
  ，堪信為真正，並採為本院判決之基礎。
四得心證之理由：
  綜合前揭原告之主張及被告之抗辯，本件之爭點在於：1.被告
  是否為本件買賣契約之出賣人？2.上開買賣契約之標的是否包
  含384 之2 地號土地？3.原告依買賣契約請求被告將384 之2
  地號土地應有部分7/8 移轉登記予原告，是否已罹於15年之時
  效而消滅？茲分述如下：
  (一)按原告於其所主張之起訴原因，不能為相當之證明，而被告
    就其抗辯事實，已有相當之反證者，當然駁回原告之請求，
    最高法院著有20年上字第2466號判例要旨可資參照。
  (二)本院認為被告非本件買賣契約之實際出賣人：
    原告於本院審理時主張被告為本件買賣契約之實際出賣人，
    廖王雪僅為名義上之出賣人，並舉證人丙○○為證。惟查：
    原告提出之384 之1 地號、1029地號及384 之6 地號土地買
    賣所有權移轉契約書上均記載出賣人為廖王雪，並蓋印廖王
    雪之印章，有土地買賣所有權移轉契約書2 份在卷可佐。又
    該3 筆土地原為廖清涼所有，廖清涼於62年間死亡後，其繼
    承人就遺產部分訂立遺產繼承鬮分契約，約定384 之1 地號
    、1029地號土地權利範圍全部，及384 之6 地號土地權利範
    圍1/2 部分，分歸繼承人廖素美所有，廖素美嗣後於64年11
    月14日將上開3 筆土地贈與廖王雪，廖王雪再於69年1 月3
    日以買賣為原因，將上開3 筆土地移轉登記予原告，並於同
    年月18日完成登記等情，亦有鬮分繼承土地所有權分割契約
    書1 份、384 之1 地號、1029地號及384 之6 地號土地登記
    簿資料及土地登記謄本各1 份附卷可按。此外，證人丙○○
    於本院言詞辯論時亦證稱：本件土地買賣是我仲介，當時係
    被告母親廖王雪說要將吳厝里太和寮溪底的土地以160,000
    元賣出，我向原告說160,000 元全部買，原告同意；當時是
    由廖王雪出面談買賣土地，被告沒有出面談過等語。從而，
    依本件買賣契約洽談之過程、買賣契約上之記載及土地移轉
    登記之過程觀之，本件買賣契約之出賣人應為廖王雪，並非
    被告，原告主張被告為買賣契約之實際出賣人，為本院所不
    採。
  (三)本院認為本件買賣契約之買賣標的不包含384 之2 地號土地
    ：
    1.原告與廖王雪就本件土地買賣曾簽訂書面契約，契約書上
      記載之買賣標的為384 之1 地號、1029地號土地，權利範
      圍全部，及384 之6 地號土地，應有部分1/2 ，並於69年
      1 月18日完成移轉登記，有土地買賣所有權移轉契約書2
      份在卷可稽，已如前述。而上開契約書係被告將土地所有
      權狀交與代書，由代書擬妥契約書後，再交與原告蓋章等
      情，亦為原告所自承。從而，依原告與廖王雪訂立之買賣
      契約書之記載，買賣之標的並不包含384 之2 地號土地。
    2.廖清涼於62年12月27日死亡後，被告、廖王雪、廖素美等
      廖清涼之繼承人，於63年4 月19日向雲林縣稅捐稽徵處申
      報被繼承人廖清涼之遺產，遺產明細表中包含384 之1 地
      號、384 之6 地號及1029地號等土地，然384 之2 地號土
      地則未在申報範圍，有遺產稅免稅證明書1 份附卷足參。
      而廖清涼之繼承人即被告、廖王雪等人於63年9 月15日就
      廖清涼之遺產訂立遺產分割契約，約定1029地號、384 之
      1 地號土地及384 之6 地號土地應有部分1/2 分歸廖素美
      所有（其餘遺產分割部分，與本案無涉，茲不贅述），亦
      未載明384 之2 地號土地應分歸何人。嗣於87年11月3 日
      ，被告等廖清涼之繼承人始就384 之2 地號土地辦理繼承
      登記，被告及繼承人丁○、程廖巡、歐廖妹、廖癸、廖滿
      珠、廖月女應有部分各1/8 ，蔣淑革、蔣志才應有部分各
      1/16；隨後，丁○以外之其他共有人於88年1 月20日將其
      等之應有部分以贈與為由移轉登記予被告等情，有鬮分繼
      承土地所有權分割契約書、384 之2 地號土地登記簿資料
      各1 份附卷可佐。被告等人於廖清涼死亡時，獨漏384 之
      2 地號土地未申報遺產及辦理繼承登記，可佐證被告抗辯
      其等於87年間才發現廖清涼所有之384 之2 地號土地，並
      於同年補辦繼承登記等語，應屬真實無訛。被告及廖王雪
      等廖清涼之繼承人於69年1 月3 日原告與廖王雪簽訂買賣
      契約時，均不知悉384 之2 地號此筆土地之存在及該筆土
      地為廖清涼所有之事實，廖王雪自無可能以該筆土地為買
      賣標的，與原告訂立買賣契約。
    3.原告另於86年10月28日與384 之6 地號土地共有人廖益川
      、廖俊明、廖金訂立買賣契約，由廖益川等3 人將其等
      所有384 之6 地號土地應有部分1/2 以300,000 元之代價
      出賣予原告，並於87年7 月7 日完成移轉登記，有預定買
      賣契約書及土地登記謄本各1 份附卷可證。原告於本院言
      詞辯論時亦自承其向廖益川3 人購買384 之6 地號土地應
      有部分1/2 ，是要與原本購買384 之6 地號土地應有部分
      1/2 合併利用，亦足顯示原告向廖王雪購買之土地應為38
      4 之6 地號土地，而非384 之2 地號土地。蓋如原告原欲
      購買之土地係384 之2 地號土地，因受被告詐欺或陷於錯
      誤，而於買賣契約書上記載買賣標的為384 之6 地號土地
      ，原告發現後，當係要求廖王雪或被告將384 之2 地號土
      地移轉登記予伊，並返還384 之6 地號土地予廖王雪或被
      告，而非另向廖益川3 人再購買384 之6 地號土地應有部
      分1/2 ，進而填土耕作，使原先之錯誤更形擴大。故原告
      主張本件買賣契約之標的係384 之2 地號土地，而非384
      之6 地號土地，不足採信。
    4.原告雖舉證人丙○○為證，然證人丙○○於本院言詞辯論
      時證稱：當初是被告母親說土地耕作沒有收成，要賣給別
      人，總共要賣160,000 元，土地是在吳厝里太和寮的溪邊
      ，沒有說幾坪，也不知道地號為何，因為被告母親和我都
      不識字等語。故證人丙○○之證述僅能證明廖王雪出賣之
      土地位於吳厝里太和寮溪邊，總價金為160,000 元，然共
      出賣幾筆土地，土地之地號為何，是否包含384 之2 地號
      土地等問題，證人丙○○則不知悉而無法證明。再者，原
      告原於起訴書中載明「其中吳厝段384 之2 地號，被告向
      原告聲稱該筆土地因在新虎尾溪旁，土地已遭沖失，並無
      權狀，被告誤將吳厝段384 之6 地號土地為384 之2 地號
      土地...... 」 依原告起訴書記載之內容，被告原係要出
      賣384 之2 地號土地，卻誤載為384 之6 地號土地，買賣
      契約之標的應為3 筆土地。然原告於本院97年6 月13日言
      詞辯論時又主張被告母親係將1029地號、384 之2 地號、
      384 之6 地號及384 之1 地號4 筆土地均出賣予原告，但
      384 之2 地號土地未過戶（見本院卷第15頁），於97年7
      月18日言詞辯論期日又陳稱：我沒有跟被告買384 之6 地
      號土地，我可以還給他等語。故原告就出賣之土地究為3
      筆抑或4 筆，前後供述有所矛盾。且依原告所述，如被告
      於締約時告知伊384 之2 地號土地已遭水沖失，原告自無
      可能再向被告或廖王雪購買該筆土地。從而，原告之陳述
      前後矛盾，且與常情不符，難信屬實。
  (四)本院認為原告之所有權移轉登記請求權已罹於時效而消滅：
    1.按請求權，因15年間不行使而消滅。但法律所定期間較短
      者，依其規定；時效因聲請調解或提付仲裁而中斷者，若
      調解之聲請經撤回、被駁回、調解不成立或仲裁之請求經
      撤回、仲裁不能達成判斷時，視為不中斷，民法第125 條
      、第133 條定有明文。
    2.退步言之，縱認廖王雪與原告之買賣標的包含384 之2 地
      號土地在內，而廖王雪已於87年1 月20日死亡，被告為其
      繼承人之一，應概括承受其債務。惟原告本件所主張者係
      買賣標的物所有權移轉登記請求權，其請求權時效依民法
      第125 條前段規定應為15年。而原告並未主張或證明其與
      廖王雪協議價購土地時，有約定移轉登記之清償期，或該
      清償期有何可資適用之習慣或法律規定，則依民法第369
      條「買賣標的物與其價金之交付，除法律另有規定或契約
      另有訂定或另有習慣外，應同時為之」之規定，應認原告
      自廖王雪收受買賣價金之日起，即得請求。
    3.證人丙○○證稱：價金160,000 元是原告委託我交給被告
      母親的，在簽契約書之前就將錢交給她了，160,000 元是
      一次交付等語，原告亦認證人丙○○所述實在。故原告至
      遲於69年1 月3 日簽訂買賣契約書前，即已將價金全數交
      與出賣人廖王雪，則原告自交付價金之時起，即得請求廖
      王雪及其繼承人移轉384 之2 地號土地。原告雖曾於84年
      及97年間就本件買賣糾紛聲請調解，然均因對造人未到而
      調解不成立，有調解不成立證明書2 份、雲林縣西螺鎮調
      解委員會通知書1 份在卷可參，依民法第133 條之規定，
      時效視為不中斷。則原告迄97年5 月8 日始提起本件訴訟
      ，請求廖王雪之繼承人即被告履行移轉登記之義務，亦有
      民事起訴狀上本院收文章可證，原告請求權之行使，顯逾
      15年之時效期間。被告對原告為時效抗辯拒絕給付，亦屬
      有據。
  (五)綜上所述，本件買賣契約之出賣人應為廖王雪而非被告，原
    告提出之證據，復不足以證明本件買賣標的包含384 之2 地
    號土地。再者，原告請求權之行使，已罹於15年時效而消滅
    ，故原告於其所主張之起訴原因，不能為相當之證明，而被
    告就其抗辯事實，已有相當之反證，依前揭判例要旨，原告
    本於買賣契約，請求被告將384 之2 地號土地移轉登記予原
    告，為無理由，應予駁回。
五本件事證已臻明確，兩造其餘主張、陳述及所提之證據，經本
  院斟酌後，認均不足以影響本判決之結果，自無逐一詳予論駁
  之必要，併此敘明。
六本件判決原告全部敗訴，訴訟費用8,274 元（含裁判費6,940
  元及證人旅費1,334 元）應由原告負擔，爰依民事訴訟法第78
  條，裁定如主文第2 項所示。
七訴訟費用負擔之依據：民事訴訟法第78條。
中    華    民    國    97    年    8    月     8     日
                  民事第二庭    法  官  楊欣怡
上列正本與原本無異
如對本判決上訴，須於判決送達後廿日內向本院提出上訴狀
中    華    民    國    97    年    8     月    8     日
                                書記官  林美鳳


司法院資訊處製作；財團法人民間司法改革基金會備份。
